【裁判字號】    96,重上,555
【裁判日期】    980317
【裁判案由】    塗銷所有權移轉登記
【裁判全文】
臺灣高等法院民事判決                 96年度重上字第555號
上  訴  人  甲○○
即被上訴人
訴訟代理人  許啟龍律師
            李永然律師
            林雯澤律師
上  訴  人  豐鵬欣業股份有限公司
即被上訴人  （原名豐鵬建設股份有公司）
法定代理人  丙○○
                        5號
被上訴人    丁○○
                        5號
上二人共同
訴訟代理人  林凱律師
上列當事人間請求塗銷所有權移轉登記事件，兩造上訴人對於中
華民國96年8月28日臺灣桃園地方法院94年度重訴字第248號第一
審判決各自提起上訴，本院於98年3月3日言詞辯論終結，判決如
下：
    主  文
原判決關於駁回上訴人豐鵬欣業股份有限公司後開之訴部分，及
訴訟費用之裁判均廢棄。
確認上訴人豐鵬欣業股份有限公司就如附表二所示，依桃園縣政
府使用執照（90）桃縣工建使字第溪0821號給照使用之第4、7、
8、9層地上建物全部有所有權。
上訴人甲○○之上訴駁回。
第一、二審訴訟費用由上訴人甲○○負擔。
    事實及理由
一、上訴人豐鵬欣業股份有限公司（下稱豐鵬公司）及被上訴人
    丁○○起訴主張：如附表一所示之土地為被上訴人丁○○所
    有，如附表一所示之建物則為上訴人豐鵬公司所有，詎對造
    上訴人甲○○竟於民國90年1月9日趁丁○○出國時，向丁○
    ○之配偶林慈愛騙取豐鵬公司及當時該公司之法定代理人丁
    ○○之印鑑章，將如附表一所示不動產所有權以買賣為原因
    ， 於90年1月18日移轉登記予甲○○。嗣經丁○○返國發現
    ，對甲○○提起詐欺取財及偽造文書罪之刑事告訴，雙方乃
    於91年2月22日書立協議書， 甲○○承認雙方並無買賣契約
    ，上開不動產所有權移轉登記純係錯誤等語，故伊等自得依
    所有權及不當得利之法律關係，請求甲○○返還上開不動產
    所有權。又附表二所示之地上建物亦為豐鵬公司所有，其雖
    曾與甲○○於89年10月24日簽立協議書，約定由甲○○借款
    新台幣（下同）31,000,000元予豐鵬公司，豐鵬公司則將上
    開建物以變更起造人名義之方式作為借款債權之擔保。詎甲
    ○○於上訴人豐鵬公司辦理變更起造人名義後，竟未依約給
    付借款予豐鵬公司，嗣雙方雖再於89年11月24日簽立協議書
    解除上開借款約定，惟甲○○始終未將起造人名義變更回復
    為豐鵬公司，豐鵬公司已於95年間合法解除上開89年10月24
    日及89年11月24日協議書之約定，故得請求確認就上開建物
    有所有權等語 。爰依民法第767條規定及不當得利之法則，
    求為：（一）甲○○應將桃園縣大溪地政事務所90年1月9日
    ， 以90年溪電（五八）字第9630號收件，並於90年1月18日
    以買賣為原因，就附表一所示之土地所有權移轉登記，予以
    塗銷，回復登記為丁○○所有。（二）甲○○應將桃園縣大
    溪地政事務所90年1月9日，以90年溪電（五八）字第9640號
    收件， 並於90年1月18日以買賣為原因，就附表一所示建物
    所有權移轉登記，予以塗銷，回復登記為豐鵬公司所有。（
    三）確認豐鵬公司就附表二所示，依桃園縣政府使用執照（
    90）桃縣工建使字第溪0821號給照使用之第4、7、8、9層地
    上建物全部有所有權之判決。甲○○則以：伊取得如附表二
    所示建物之起造人名義， 係依丁○○於87年12月5日立具之
    切結書，受讓豐鵬公司50% 股份（包含已投資興建之納骨塔
    等），及伊與豐鵬公司於89年10月24日及89年11月24日簽訂
    之協議書而來，乃供作豐鵬公司及丁○○向伊借款之擔保，
    並非無法律上之原因。又伊並無違反協議書約定之情形，豐
    鵬公司解除上開協議書並非合法。至如附表一所示不動產之
    所有權移轉登記，係因豐鵬公司於90年1月9日再次向伊借款
    ，為獲得相當擔保，乃由丁○○及豐鵬公司同意採移轉土地
    及建物所有權登記方式作為擔保，且授權豐鵬公司之董事林
    慈愛辦理，並非無權代理，縱認未經授權，亦有表見代理之
    情形。茲豐鵬公司及丁○○均尚未清償借款，自不得請求伊
    塗銷所有權移轉登記云云，資為抗辯。原審就上開（一）、
    （二）部分判決甲○○敗訴；就上開（三）部分判決豐鵬公
    司敗訴，甲○○及豐鵬公司均就其敗訴部分聲明不服，分別
    提起上訴。甲○○聲明求為判決：（一）原判決不利於甲○
    ○部分廢棄。（二）丁○○及豐鵬公司在第一審之訴駁回。
    豐鵬公司聲明求為判決：（一）原判決不利於豐鵬公司部分
    廢棄。（二）確認豐鵬公司就附表二所示，依桃園縣政府使
    用執照（90）桃縣工建使字第溪0821號給照使用之第4、7、
    8、9層地上建物全部有所有權。
二、經查兩造均不爭執丁○○於87年間因所經營之豐鵬公司在桃
    園縣大溪鎮投資建築納骨塔，發生資金周轉困難，乃於87年
    12月5日出具切結書向甲○○借款80,000,000元，嗣於88年6
    月4日再由豐鵬公司與甲○○簽訂借款契約書， 向甲○○借
    款60,000,000元 ，後於88年11月2日，以買賣契約為名，實
    為借貸，再向甲○○借款30,000,000元，以上借款均有約定
    按月給付利息。豐鵬公司與甲○○復於89年6月8日結算欠款
    本息，並於同10月11日簽訂協議書，除確認雙方借款總額外
    ， 並約定由甲○○以總借款175,000,000元，購買如附表二
    所示納骨塔，惟甲○○於簽訂後又表示反悔，兩造於同日再
    簽訂新協議書將上開約定買賣之協議書解除，並延展借款清
    償期限至90年8月7日。惟於89年10月24日豐鵬公司與甲○○
    又再簽訂協議書，約定甲○○再借款31,000,000元予豐鵬公
    司，豐鵬公司則將如附表二所示納骨塔以變更起造人名義為
    甲○○方式作為所有債權之擔保。嗣於89年11月24日豐鵬公
    司與甲○○又再簽訂協議書， 針對上開協議書第4條關於借
    款31,000,000元之約定，改採作價36,000,000元購買如附表
    一所示建物第二層，不再借款31,000,000元。之後，兩造（
    含丁○○）又因如附表一所示土地及建物移轉所有權登記發
    生爭執，乃於91年2月22日簽訂協議書，並約定成立信託讓
    與擔保契約等事實，復有丁○○及豐鵬公司提出之上開各次
    協議書為證 （見原審卷第1卷第40頁至第53頁及第62頁至第
    64頁）。
三、又丁○○及豐鵬公司主張(一)如附表一所示土地及建物原係其
    等所有， 嗣於90年1月間遭甲○○以買賣原因申請辦理所有
    權移轉登記，並經桃園縣大溪地政事務所於90年1月9日以90
    年溪電（五八）字第9630號收件， 於90年1月18日以買賣為
    原因，完成土地所有權移轉登記，及以90年溪電（五八）字
    第9640號收件，於90年1月18日以買賣為原因， 完成建物所
    有權移轉登記。(二)豐鵬公司原為如附表二所示建物之起造人
    ，嗣於89年11月10日變更起造人名義為甲○○等事實，亦均
    為甲○○所不爭執，復有丁○○及豐鵬公司提出之土地及建
    物登記謄本（見原審卷第18頁至第38頁）、桃園縣政府（90
    ）桃縣工建使字第溪0821號使用執照及起造人變更登記資料
    為證（見原審卷第1卷第39頁及第72頁、本院卷第2卷第54頁
    至第57頁）。至丁○○及豐鵬公司主張其等與甲○○間並未
    成立買賣契約，上開以買賣為原因所為之土地及建物所有權
    移轉登記與事實不符，應予塗銷登記，以及豐鵬公司已因甲
    ○○違反協議書約定，未交付借款31,000,000元，而於95年
    1月16日解除89年10月24日及89年11月24日之協議書， 故甲
    ○○取得起造人名義已失所據，上開建物仍應為豐鵬公司所
    有等語，則為甲○○所否認，並以前揭情詞置辯。經查：
（一）兩造均不爭執如附表一所示之土地及建物雖以買賣為原因
      辦理所有權移轉登記予甲○○，但僅為形式，實無買賣契
      約存在。雖甲○○另以87年12月5日之切結書及91年2月22
      日之協議書為證（ 見原審卷第1卷第40頁至第41頁及第62
      頁至第64頁、 暨本院卷第2卷第154-1頁至第154-3頁所附
      本院依職權調取之臺灣桃園地方法院檢察署90年度偵字第
      21517號偵查卷第5頁至第6頁之完整切結書），辯稱 ：丁
      ○○及豐鵬公司於87年12月5 日向伊借款時即有合意要將
      系爭不動產過戶予伊 ，之後於90年1月間因仍有借款之需
      要，再向伊借款9,000,000元， 伊為求債權之擔保，故要
      求將上開不動產辦理所有權移轉登記，經被丁○○同意後
      ，授權其配偶林慈愛提供豐鵬公司及丁○○之印鑑章及相
      關文件辦理云云。惟豐鵬公司及丁○○均否認有同意及授
      權之情事。經查：
    (1)上開87年12月5 日切結書主要內容為丁○○同意將所持有
      之豐鵬公司股權13,000股變更過戶予甲○○作為債權債務
      之擔保，並無關於以系爭不動產辦理所有權移轉登記為擔
      保之約定。甲○○所云上開切結書第一條有包括土地上之
      納骨塔、辦公室、廁所、休息室、停車場、土地產權一併
      過戶之約定，既為豐鵬公司及丁○○所否認，且查系爭切
      結書之內容除於第一條記載「壹萬參仟股」文字後方，以
      括號之方式標示上開建物及土地外，其餘所有條文均僅針
      對股權過戶及歸還為約定（見本院卷第2卷第154-1頁及第
      154-2頁所附系爭切結書約定內容）， 並無關於土地及建
      物過戶之文字。故尚難僅以切結書上開不動產之形式即認
      立切結書時，雙方有就系爭不動產辦理所有權登記之約定
      。佐以甲○○及豐鵬公司嗣於88年6月4日復訂定借款契約
      書，並由丁○○擔任連帶保證人，約定提供上開土地10
      筆設定最高限額抵押權及地上權以為債權擔保（見原審卷
      第1卷第42頁至第43頁），益見立切結書時，並無辦理所
      有權移轉登記之合意，否則無須嗣再於借款契約書中約定
      設定土地之抵押權及地上權。故丁○○及豐鵬公司主張上
      開切結書第一條括號內之土地及建物標示，僅係彰顯該股
      權所投資之內容而已等語應為可取。
    (2)上開91年2月22日之協議書於前言及第1條明載：「．．．
      茲因乙方（指丁○○）於九十年一月出國期間，其妻林慈
      愛誤將上開土地（指如附表一所示之土地）以買賣為原因
      移轉登記為甲方（指甲○○）所有，作為上開債權擔保之
      用，現雙方誤解冰釋，同意就上開土地之移轉及借款之清
      償事宜，達成協議如下：一、雙方同意上開不動產原係乙
      方所有，以讓與性擔保契約之性質，移轉登記予甲方，供
      擔保上開借款清償之用。．．．」（ 見原審卷第1卷第62
      頁）。足見雙方已確認林慈愛以買賣為原因移轉土地所有
      權登記，以作為債權擔保之用，乃係林慈愛之誤解，兩造
      間無以移轉登記作為債權擔保之真意。而於立協議書時，
      因誤會冰釋，乃重新約定， 始於第1條明定合意成立讓與
      性擔保契約。故上開協議書並不足以據為證明於90年1月9
      日辦理所有權移轉登記時，兩造有成立信託讓與擔保契約
      之合意， 充其量僅能證明兩造於91年2月22日簽立協議書
      時，始達成訂定債權讓與擔保契約之合意。惟上開協議書
      業經甲○○於91年8月7日合法解除（見原審卷第1卷第105
      頁至第106頁之存證信函及本判決後開(二)(2)之說明）， 甲
      ○○自不得再執上開協議書第 1條主張本於信託讓與擔保
      契約，就系爭不動產所有權移轉登記有法律上之依據。
    (3)甲○○雖另舉證人即辦理系爭所有權移轉登記之代書事務
      所職員乙○○為證（ 見本院卷第1卷第112頁至第113頁）
      ，以證明辦理所有權移轉登記時，丁○○及豐鵬公司確有
      與甲○○成立債權讓與擔保之合意，且授權林慈愛代為辦
      理。惟查證人乙○○雖證稱林慈愛有打電話給丁○○，但
      就其二人之談話內容卻稱不能記憶（見本院卷第1卷第113
      頁）， 則顯難據其證詞證明兩造間於90年1月間有成立債
      權讓與擔保契約之合意。至甲○○所指林慈愛於臺灣桃園
      地方法院檢察署90年度偵字第21517號偵查案件調查時，
      有到庭承認打電話予丁○○取得授權辦理信託讓與所有權
      移轉登記，惟經本院調取上開偵查卷宗查閱結果，並無關
      於林慈愛到場之筆錄，故甲○○此部分之所指，即非可取
      。 況兩造既巳於91年2月22日所簽訂之協議書前言中，明
      白表示90年1月當時 ，以買賣為原因，實為債權讓與擔保
      ，所辦理之所有權移轉登記，全係誤會等語，自堪認兩造
      已承認之前並無買賣，亦無成立債權讓與擔保契約之合意
      ，故林慈愛所為代理豐鵬公司及丁○○與甲○○間成立信
      託讓與擔保契約，並辦理所有權移轉登記予甲○○之行為
      ，自屬無權代理行為。又甲○○既自陳辦理系爭所有權移
      轉登記前，有與丁○○以電話聯絡（見本院卷第2卷第135
      頁），則對於其與丁○○未達成辦理所有權移轉登記之合
      意，即知之甚稔，自難諉為不知林慈愛未受丁○○授權辦
      理所有權移轉登記事，其抗辯適用表見代理之規定，以丁
      ○○有行為表示以代理權授與林慈愛，或知林慈愛為其代
      理人而不為反對之表示，而應負本人之責，殊無足取。
    (4)綜上，甲○○既不能舉證證明兩造於 90年1月間辦理系爭
      不動產所有權移轉登記時，已有成立信託讓與擔保契約之
      合意，則丁○○及豐鵬公司主張甲○○就系爭不動產所有
      權移轉登記，並無法律上原因，應予塗銷，並回復登記為
      彼等所有，即為可取。
（二）豐鵬公司主張甲○○違反89年11月24日協議書約定，伊已
      合法解除該協議書，而89年10月24日協議書則於雙方訂定
      89年11月24日協議書時即已全部解除，故甲○○登記為如
      附表二所示建物使用執照之起造人名義，已無法律上原因
      ；又如認89年10月24日協議書未作廢，則甲○○迄未履行
      交付借款31,000,000元予伊之義務，伊亦得解除上開協議
      書 。況且，依91年2月22日協議書之約定，甲○○仍不得
      再列名為上開建物之起造人等語，惟為甲○○所否認，並
      抗辯豐鵬公司並未合法解除上開89年10月24日及89年11月
      24日之協議書， 至91年2月22日協議書則業經其合法解除
      ， 而89年10月24日協議書，則除第4條約定有所變更外，
      其餘內容仍有效存在，故伊依89年10月24日協議書約定，
      仍得列名上開建物之起造人，豐鵬公司不得主張所有權等
      語。經查：
    (1)甲○○抗辯伊已於91年8月7日以丁○○及豐鵬公司經多次
      催告仍未依91年2月22日協議書第2條第4項約定， 以楊慶
      郁之名義辦理保存登記為所有權之移轉，而解除上開協議
      書等語，業據其提出存證信函為證（見原審卷第1卷第101
      頁至第106頁）。豐鵬公司則主張：依91年2月22日協議書
      約定，上訴人甲○○與伊均負變更系爭納骨塔各樓層起造
      人名義為楊慶郁之義務，並以楊慶郁名義辦理保存及預告
      登記，故乃互負債務且立於同時履行關係，惟因甲○○迄
      未履行其義務，伊自得拒絕履行。 況且，伊亦已於91年6
      月19日、91年8月5日以存證信函告知甲○○已將過戶文件
      交與其委任之代理人石麗卿律師處理，並無違約情事。又
      系爭91年協議書乃使楊慶郁因而獲得系爭納骨塔之利益，
      為第三人利益契約 ，甲○○逕予解約，亦有違民法第269
      條之規定云云。經查91年2月22日協議書第2條第2項至第9
      項係約定：「(二)乙方（指豐鵬公司及丁○○）同意將．．
      ．桃園工建造字第二０一號納骨塔等地上物第一、二、三
      、五、六、十層之起造人名義變更為第三人楊慶郁（民國
      二八年九月十四日出生．．．）之名義，．．．(三)甲方（
      指甲○○）同意將右揭建號納骨塔等地上物第四、七、八
      、九層之起造人名義亦變更為第三人楊慶郁（民國二八年
      九月十四日出生．．．）之名義。(四)雙方同意上開納骨塔
      全部以楊慶郁名義向地政機關辦理保存登記，並同時辦理
      預告登記予乙方。(五)甲方同意將四０六建號一、二樓建物
      及其基地．．．所有權全部移轉登記為楊慶郁所有。雙方
      並同意上開不動產之全部權狀及楊慶郁之印鑑均交由甲方
      保管。(六)雙方同意先由甲方負責自上開不動產登記為楊慶
      郁之日起二個月內，自行覓得同意借貸上開款項之金融機
      關或其他法人或自然人（以下簡稱金主）後，以上開不動
      產向該金主借貸同額款項清償予甲方；．．．(七)惟如甲方
      未能如期覓得金主時，甲方則同意由乙方於四個月內負責
      以上開不動產向他人或金主借貸．．如乙方逾期未能清償
      ，則同意任由甲方處分上開不動產，．．(八)甲方同意乙方
      於上開清償期限內，仍可出售前揭納骨塔之塔位，俾將販
      得價金優先清償其積欠甲方之債務．．．(九)上開辦理保存
      登記．．．之規費、代書費等全部費用，均由乙方負擔」
      等語（見原審卷第1卷第62頁至第64頁）， 堪認其內容均
      在就豐鵬公司及丁○○所有之不動產及登記起造人為甲○
      ○名義之不動產，於建物辦理保存登記及相關所有權登記
      時以借名登記（即借訴外人楊慶郎之名義）處理之方式，
      並非在使楊慶郁獲有任何利益，故與民法第269條第1項所
      規定第三人利益契約之要件不合，甲○○之解除契約自不
      受民法第269條規定之限制 。另查甲○○與豐鵬公司間依
      91年2月22日協議書第2條第2項至第5項約定，各自所負之
      債務，並非立於對待給付之關係（即甲○○應撤銷在臺灣
      桃園地方法院之強制執行案件、應將如附表二所示建物之
      起造人名義變更為楊慶郁及如附表一所示建物及其基地所
      有權移轉登記為楊慶郁所有及尋覓金主；豐鵬公司及丁○
      ○應將如附表一所示土地上第1、2、3、5、6、10 層納骨
      塔起造人名義變更為楊慶郁等），而係屬各自獨立之履行
      義務，為聯立之給付關係，亦難認有民法第264條第1項前
      段規定之同時履行抗辯權之適用，是豐鵬公司主張甲○○
      亦須負變更系爭納骨塔各樓層起造人名義為楊慶郁之義務
      ，並以楊慶郁名義辦理保存及預告登記，甲○○迄未履行
      其義務，伊得拒絕履行云云，並非可取。末按債務人非依
      債務本旨實行提出給付者，不生提出之效力（ 民法第235
      條前段規定參照）。本件豐鵬公司雖主張有於91年 6月19
      日、91年8月5日分別以存證信函告知甲○○已將過戶文件
      交與其委任之代理人石麗卿律師處理等語，惟證人楊慶郁
      證稱：「我與陳鵬仁（即被上訴人丁○○）一起去石律師
      那邊兩三次，他拿的是影本而且不齊全，石律師說要拿齊
      全，而且不能是影本，他仍舊一直拖」等語（見原審卷第
      3卷第464頁）。足見丁○○即豐鵬公司之法定代理人，所
      交付之文件並無法達到辦理上述登記事項之目的，故難認
      已依債務本旨提出給付。至豐鵬公司雖另主張土地登記規
      則第79條第3項規定，辦理保存登記時 ，應提出使用基地
      之證明文件，此部分須土地登記名義人即甲○○配合辦理
      ，而甲○○並未協力為之，故上揭未辦理保存登記非可歸
      責於豐鵬公司，且依土地登記規則第72條規定，辦理保存
      登記應有15日公告期間，而甲○○所為之催告僅給予10日
      期間辦理，故不生合法催告效力云云。然查，豐鵬公司有
      先行提出辦理上述登記事項相關文件之義務，且該部分無
      須甲○○之協力，豐鵬公司既未依約履行，而該部分義務
      復為辦理上述登記事項之首要條件，不因上述土地登記規
      則之規定而有不同，故豐鵬公司自難解免給付遲延之責任
      ，甲○○所寄發予上訴人豐鵬公司之存證信函即生合法催
      告之效力。況甲○○2次定期催告（即91年6月14日及91年
      7月25日），已相當有2個月期間，堪認已預留上開土地登
      記規則之保存登記公告時間，故甲○○於91年8月7日以豐
      鵬公司未辦理保存登記及移轉所有權予第三人楊慶郁等事
      宜而解除91年2月22日協議書，自屬有據 。豐鵬公司所為
      上開協議書未合法解除之主張，殊非可取。
    (2)豐鵬公司主張系爭89年10月24日協議書， 業經伊於95年1
      月16日以甲○○未支付31,000,000元借款，而解除，並提
      出存證信函及回執為證（ 見原審卷第1卷第138頁及第140
      頁）， 惟查上開協議書第4條關於支付借款31,000,000元
      之約定，業於89年11月24日雙方新簽訂之協議書中予以變
      更，故不復存在，豐鵬公司自不得再於95年間執該約定，
      請求甲○○為給付，並據以解除上開協議書。至豐鵬公司
      雖另主張89年10月24日協議書巳因89年11月24日協議書之
      訂定而完全作廢，不復有效存在云云。惟查上開89年11月
      24日協議書乃僅就 89年10月24日協議書中第4條關於借款
      之約定，改為買賣之約定（見原審卷第1卷第52頁）， 並
      不影響89年10月24日協議書其他部分之效力（ 例如第5條
      關於就所有消費借貸債權提供擔保約定及第 6條以下清償
      方式之約定等），是豐鵬公司此部分之主張，仍非可取。
      再豐鵬公司主張89年11月24日協議書業經伊於95年1月17
      日以甲○○未依約給付36,000,000元買賣價金而解除，並
      提出存證信函及回執為證（ 見原審卷第1卷第 145頁及第
      147頁）。 惟查89年11月24日協議書係針對如附表一所示
      土地上10層納骨塔中第2層納骨塔為買賣約定， 而該納骨
      塔業於92年2月21日號已經原法院民事執行處查封中， 於
      豐鵬公司寄送存證信函催告甲○○履約交付價金時，仍在
      查封中（ 見原審卷第1卷第166頁至第167頁所附甲○○向
      執行法院提出陳報狀 ，及本院卷第2卷第113頁至第116頁
      之豐鵬公司聲請撤銷假扣押遭駁回之裁定），豐鵬公司既
      已陷於標的物給付不能之情形，則甲○○拒絕付款，難謂
      無理 ，故豐鵬公司嗣於95年1月17日解除上開89年11月24
      日協議書，於法即非有據。
    (3)上開91年2月22日協議書既經甲○○於91年 8月7日解除，
      已如前述，而豐鵬公司主張已解除89年11月24日及89年10
      月24日協議書復非可取。則甲○○所辯伊係據89年10月24
      日協議書第5條之借款債權擔保約定， 取得如附表二所示
      之建物使用執照起造人名義，即為可取。惟按於信託的讓
      與擔保情形，在對外關係，受讓人就供擔保之物雖已取得
      完全之所有權，但在內部關係，對於讓與人，仍僅得以擔
      保權人之資格，在擔保之目的範圍內行使其權利（最高法
      院74年度台上字第2307號判決參照）。又按債權人取得擔
      保物所有權之信託的讓與擔保，僅以擔保債務清還為目的
      ，故不能祗以債務人逾期未曾清還所負債務，債權人即取
      得擔保物之所有權，仍應履行變賣擔保物或協議估價，債
      權人就其價金受償或承受之程序（最高法院71年度台上字
      第2934號判決參照）。故在所有權移轉讓與之信託的讓與
      擔保當事人間，受讓人對於讓與人，並不得主張所有權；
      同理，在以起造人名義變更作為債權擔保之情形，受變更
      人對於變更人，亦不得主張為原始出資建築人。本件豐鵬
      公司及甲○○均不爭執甲○○之起造人名義係依89年10月
      24 日之協議書約定，而該約定復明定起造人名義變更僅
      在供借款債權之擔保（見原審卷第1卷第50頁），惟真正
      出資興建系爭不動產之原始建築人仍係豐鵬公司。而按主
      管機關核發建造執照所載之起造人，僅為聲請核發建造執
      照之人而已，未辦理建物第一次所有權以前，房屋所有權
      屬於出資興建之原始建築人，非謂建造執照所載之起造人
      ，必為興建建物而原始取得其所有權之人（最高法院96年
      度台上字第2851號判決參照）。則依上開說明，甲○○自
      不得對豐鵬公司主張就如附表二所示不動產為原始出資建
      築人，從而亦不得主張有所有權，茲甲○○既就系爭不動
      產所有權有所爭執，則豐鵬公司以甲○○為對造，請求確
      認就上開不動產確認伊有所有權，自屬有據。
四、綜上所述，丁○○及豐鵬公司主張如附表一所示不動產之所
    有權移轉登記予甲○○，係無法律上原因，洵為可取，則其
    等請求甲○○應將桃園縣大溪地政事務所90年1月9日，以90
    年溪電（五八）字第9630號收件， 並於90年1月18日以買賣
    為原因，就附表一所示之土地所有權移轉登記，予以塗銷，
    回復登記為丁○○所有；及甲○○應將桃園縣大溪地政事務
    所90年1月9日，以90年溪電（五八）字第9640號收件，並於
    90年1月18日以買賣為原因 ，就附表一所示建物所有權移轉
    登記，予以塗銷，回復登記為豐鵬公司所有，即屬有據，應
    予准許。豐鵬公司主張伊與甲○○就附表二所示之建物使用
    執用執照登記為起造人係本於債權擔保契約關係，故起造人
    名義雖為甲○○，但其仍為真正所有權人，亦屬有據，是其
    請求確認其就如附表二所示依桃園縣政府使用執照（90）桃
    縣工建使字第溪0821號給照使用之第4、7、8、9層地上建物
    全部有所有權，亦應予准許。從而，原審就上開附表一所示
    不動產部分，所為甲○○敗訴之判決，並無不合，甲○○上
    訴論旨仍執前詞，指摘原判決不當，求予廢棄改判，為無理
    由；就如附表二所示不動產部分，所為豐鵬公司敗訴之判決
    ，則尚有未洽。豐鵬公司上訴論旨指摘原判決此部分不當，
    求予廢棄改判，為有理由。
五、至兩造其餘之攻擊或防禦方法，及未經援用之證據，經本院
    斟酌後，認為均不足以影響本判決之結果，自無庸一一詳予
    論駁之必要，併此敘明。
六、據上論結，本件豐鵬公司之上訴為有理由，甲○○之上訴為
    無理由， 合依民事訴訟法第449條第1項、第450條、第78條
    ，判決如主文。
中    華    民    國    98    年    3     月    17    日
                    民事第十六庭
                        審判長法  官  劉靜嫻
                              法  官  呂淑玲
                              法  官  謝碧莉
正本係照原本作成。
如不服本判決，應於收受送達後20日內向本院提出上訴書狀，其
未表明上訴理由者，應於提出上訴後20日內向本院補提理由書狀
（均須按他造當事人之人數附繕本）上訴時應提出委任律師或具
有律師資格之人之委任狀；委任有律師資格者，另應附具律師資
格證書及釋明委任人與受任人有民事訴訟法第466條之1第1項但
書或第2項（詳附註）所定關係之釋明文書影本。
中    華    民    國    98    年    3     月    18    日
                              書記官  李翠齡
附註：
民事訴訟法第466條之1（第1項、第2項）：
對於第二審判決上訴，上訴人應委任律師為訴訟代理人。但上訴
人或其他法定代理人具有律師資格者，不在此限。
上訴人之配偶、三親等內之血親、二親等內之姻親，或上訴人為
法人、中央或地方機關時，其所屬專任人員具有律師資格並經法
院認為適當者，亦得為第三審訴訟代理人。


司法院資訊處製作；財團法人民間司法改革基金會備份。
